【裁判字號】    99,判,1124
【裁判日期】    991028
【裁判案由】    遺產稅
【裁判全文】
最  高  行  政  法  院  判  決
                                      99年度判字第1124號
上  訴  人  甲○○
被 上訴 人  財政部臺北市國稅局
代  表  人  凌忠嫄
上列當事人間遺產稅事件，上訴人對於中華民國98年3月5日臺北
高等行政法院97年度訴字第2574號判決，提起上訴，本院判決如
下：
    主  文
原判決廢棄，發回臺北高等行政法院。
    理  由
一、本件上訴人配偶洪榮生於民國86年9月4日死亡，經被上訴人
    核定遺產總額新臺幣（下同）12億4,614萬7,829元，遺產淨
    額6億8,652萬2,287元。上訴人不服，申請復查，經被上訴
    人復查決定核減遺產總額386萬元，追認死亡前未償債務2億
    4,695萬6,802元及核減生存配偶剩餘財產差額分配請求權扣
    除額1億2,347萬8,400元，變更核定遺產總額12億4,228萬7,
    829元、遺產淨額5億5,918萬3,885元（原判決及訴願決定書
    誤載為5億4,818萬3,885元），其餘復查駁回，上訴人未依
    法提起訴願，本件遺產稅核定於93年1月30日確定。嗣上訴
    人於95年12月6日、96年3月27日及96年6月21日具文申請更
    正洪榮生遺產稅之生存配偶剩餘財產差額分配請求權扣除額
    ，被上訴人以96年8月31日財北國稅審二字第0960247654號
    函（下稱被上訴人96年8月31日函）上訴人稱：該項請求權
    扣除額，經重行核算後，變更為3億5,508萬2,464元，請其
    先履行財產交付之行為後，再提示相關證明文件向被上訴人
    辦理更正遺產稅等語。嗣上訴人於96年9月20日又具文申請
    更正本件遺產稅繳款書，經被上訴人發現本件實屬已確定案
    件，乃以97年5月14日財北國稅審二字第0970223378號函（
    下稱原處分）否准變更該項扣除額，併予撤銷被上訴人96年
    8月31日函。上訴人對原處分不服，循序提起行政訴訟，經
    原審判決駁回，乃提起本件上訴。
二、上訴人起訴主張：按行政程序法第117條規定，行政處分雖
    經過救濟期間，有形式上確定力，但無實質上確定力。本件
    上訴人原就被繼承人洪榮生遺產稅案，關於生存配偶剩餘財
    產差額分配請求權扣除額部分申請變更。經被上訴人96年8
    月31日函同意更改在案，乃就前認不符合民法關於生存配偶
    剩餘財產差額分配請求權之系爭扣除額，依職權而為變更，
    即撤銷原處分另為新處分，係適法之行政處分，且對上訴人
    有利，並對被上訴人有拘束力，被上訴人不得任意撤銷。嗣
    被上訴人以原處分將該合法之變更處分撤銷，顯然於法不合
    等語，求為判決訴願決定及原處分均撤銷，被上訴人應將上
    訴人之配偶剩餘財產差額分配請求權扣除額更正為3億5,508
    萬2,464元。
三、被上訴人則以：本件遺產稅前經被上訴人作成復查決定，上
    訴人及其他繼承人未依法提起訴願，依稅捐稽徵法第34條第
    3項規定，已告確定。依司法院釋字第188號解釋及財政部96
    年2月5日臺財稅字第09604500470號函釋，該項請求權扣除
    額之處分業經確定，被上訴人96年8月31日函請繼承人先履
    行財產交付之行為後，再提示相關證明文件向被上訴人辦理
    更正，上開函復係通知繼承人應先履行如數財產交付之行為
    後始得變更遺產稅，核屬附條件之行政處分。上訴人既未履
    行財產交付之行為，且經被上訴人以原處分通知撤銷，自無
    發生對上訴人有利之行政處分。又系爭遺產稅業因上訴人未
    依法提起訴願而告確定，依財政部96年2月5日臺財稅字第09
    604500470號函釋，即不得變更，是被上訴人函復否准上訴
    人更正系爭請求權扣除額之申請，並無不合等語，資為抗辯
    ，求為判決駁回上訴人之訴。
四、原審判決駁回上訴人在原審之訴，係以：（一）有關洪榮生
    遺產稅事件，業因上訴人就被上訴人於92年11月14日所為之
    復查決定，未提起訴願，於93年1月30日確定在案。而司法
    院釋字第620號解釋係於95年12月6日公布，該解釋文並無追
    溯生效之內容，本件之生存配偶剩餘財產差額分配請求權扣
    除額於司法院釋字第620號解釋作成前既已確定，即無該解
    釋之適用，且上訴人亦非司法院釋字第620號解釋之聲請人
    ，依前揭司法院解釋及財政部96年2月5日臺財稅字第096045
    00470號函釋意旨，不再變更。是被上訴人就此業於93年1月
    30日確定之遺產稅課稅處分，並無何違法情事。（二）被上
    訴人嗣以96年8月31日函變更該生存配偶剩餘財產差額分配
    請求權扣除額之數額，乃不符行政程序法第117條規定之限
    於「違法行政處分」行政機關始得依職權撤銷之要件，則被
    上訴人予以變更為3億5,508萬2,464元，於法不合，被上訴
    人嗣再以原處分依職權撤銷該違法處分，並以有關該遺產稅
    案件業已確定為由，否准上訴人更正該生存配偶剩餘財產差
    額分配請求權扣除額之申請，揆之行政程序法第117條及前
    揭法令規定，即無不合。至被上訴人96年8月31日函所為：
    「請臺端（即上訴人）先行履行財產交付之行為後，再另函
    提示相關證明文件，向本局辦理更正應納遺產稅額。......
    」等語，不影響同函已為變更生存配偶剩餘財產差額分配請
    求權扣除額處分之效力等語，為其論據。
五、本院經核原判決固非無見，惟查：
（一）按「納稅義務人對於因適用法令錯誤或計算錯誤溢繳之稅
      款，得自繳納之日起5年內提出具體證明，申請退還；逾
      期未申請者，不得再行申請。」「（第1項）納稅義務人
      自行適用法令錯誤或計算錯誤溢繳之稅款，得自繳納之日
      起5年內提出具體證明，申請退還；屆期未申請者，不得
      再行申請。（第2項）納稅義務人因稅捐稽徵機關適用法
      令錯誤、計算錯誤或其他可歸責於政府機關之錯誤，致溢
      繳稅款者，稅捐稽徵機關應自知有錯誤原因之日起2年內
      查明退還，其退還之稅款不以5年內溢繳者為限。......
      （第4項）本條修正施行前，因第2項事由致溢繳稅款者，
      適用修正後之規定。」98年1月21日修正公布前後稅捐稽
      徵法第28條定有明文。又「行政處分於法定救濟期間經過
      後，具有下列各款情形之一者，相對人或利害關係人得向
      行政機關申請撤銷、廢止或變更之。但相對人或利害關係
      人因重大過失而未能在行政程序或救濟程序中主張其事由
      者，不在此限。一、具有持續效力之行政處分所依據之事
      實事後發生有利於相對人或利害關係人之變更者。二、發
      生新事實或發現新證據者，但以如經斟酌可受較有利益之
      處分者為限。三、其他具有相當於行政訴訟法所定再審事
      由且足以影響行政處分者。前項申請，應自法定救濟期間
      經過後3個月內為之；其事由發生在後或知悉在後者，自
      發生或知悉時起算，但自法定救濟期間經過後已逾5年者
      ，不得申請。」復為行政程序法第128條所明定。可知，
      已確定之核課稅捐處分，若有上述稅捐稽徵法第28條或行
      政程序法第128條所規定情事，仍得循該等規定為請求。
（二）又按「......中華民國74年6月3日增訂公布之民法第103
      0條之1（以下簡稱增訂民法第1030條之1）第1項規定：『
      聯合財產關係消滅時，夫或妻於婚姻關係存續中所取得而
      現存之原有財產，扣除婚姻關係存續中所負債務後，如有
      剩餘，其雙方剩餘財產之差額，應平均分配。但因繼承或
      其他無償取得之財產，不在此限』。該項明定聯合財產關
      係消滅時，夫或妻之剩餘財產差額分配請求權，乃立法者
      就夫或妻對家務、教養子女及婚姻共同生活貢獻所為之法
      律上評價。因此夫妻於婚姻關係存續中共同協力所形成之
      聯合財產中，除因繼承或其他無償取得者外，於配偶一方
      死亡而聯合財產關係消滅時，其尚存之原有財產，即不能
      認全係死亡一方之遺產，而皆屬遺產稅課徵之範圍。夫妻
      於上開民法第1030條之1增訂前結婚，並適用聯合財產制
      ，其聯合財產關係因配偶一方死亡而消滅者，如該聯合財
      產關係消滅之事實，發生於74年6月3日增訂民法第1030條
      之1於同年月5日生效之後時，則適用消滅時有效之增訂民
      法第1030條之1規定之結果，除因繼承或其他無償取得者
      外，凡夫妻於婚姻關係存續中取得，而於聯合財產關係消
      滅時現存之原有財產，並不區分此類財產取得於74年6月4
      日之前或同年月5日之後，均屬剩餘財產差額分配請求權
      之計算範圍。生存配偶依法行使剩餘財產差額分配請求權
      者，依遺產及贈與稅法之立法目的，以及實質課稅原則，
      該被請求之部分即非屬遺產稅之課徵範圍，故得自遺產總
      額中扣除，免徵遺產稅。最高行政法院91年3月26日庭長
      法官聯席會議決議，乃以決議縮減法律所定得為遺產總額
      之扣除額，增加法律所未規定之租稅義務，核與上開解釋
      意旨及憲法第19條規定之租稅法律主義尚有未符，應不再
      援用。」業經司法院釋字第620號解釋在案。即此號司法
      院解釋係認依74年6月3日增訂之民法第1030條之1規定，
      除因繼承或其他無償取得者外，凡夫妻於婚姻關係存續中
      取得，而於聯合財產關係消滅時現存之原有財產，並不區
      分此類財產取得於74年6月4日之前或同年月5日之後，均
      屬剩餘財產差額分配請求權之計算範圍。則再參諸司法院
      釋字第592號解釋理由書所闡述：「......本院大法官依
      人民聲請所為法令違憲審查之解釋，原則上應自解釋公布
      當日起，向將來發生效力；經該解釋宣告與憲法意旨不符
      之法令，基於法治國家法安定性原則，原則上自解釋生效
      日起失其效力，惟為賦予聲請人救濟之途徑，本院大法官
      依人民聲請所為之解釋，對聲請人據以聲請之案件，亦有
      效力，其受不利確定終局裁判者，得以該解釋為再審或非
      常上訴之理由，此觀本院釋字第177號、第185號解釋自明
      。......。」等語，足見財政部96年2月5日臺財稅字第09
      604500470號函謂：「......一、95年12月6日司法院釋字
      第620號解釋公布後，始申請扣除民法第1030條之1剩餘財
      產差額分配請求權之遺產稅案件，其經查明得列報該項扣
      除額者，有關剩餘財產之計算範圍，適用該解釋辦理。至
      於95年12月5日以前已申請該項扣除額之案件，參照司法
      院釋字第177號及188號解釋，其處理原則如下：(一)至95年
      12月5日止，該項扣除額業經稽徵機關為處分且已確定者
      ，除當事人據以聲請大法官解釋之案件外，不再變更。..
      ....」等語，係就遺產稅事件之剩餘財產差額分配請求權
      扣除額中，關於與司法院釋字第620號解釋相關部分，為
      應如何處理之釋示。即已確定之核課遺產稅事件，而與司
      法院釋字第620號解釋無關之剩餘財產差額分配請求權扣
      除額之爭議，得否於處分確定後再為爭執，仍應依上述稅
      捐稽徵法第28條或行政程序法第128條規定認定之，尚與
      上述財政部函釋事項無涉。
（三）經查：本件上訴人配偶洪榮生之遺產稅事件，上訴人有提
      起復查為救濟，其中生存配偶剩餘財產差額分配請求權扣
      除額部分，並經復查決定核減1億2,347萬8,400元，且此
      復查決定因上訴人未依法提起訴願，該遺產稅核定已於93
      年1月30日確定。嗣上訴人於95年12月6日、96年3月27日
      及96年6月21日具文申請更正洪榮生遺產稅之生存配偶剩
      餘財產差額分配請求權扣除額，經被上訴人96年8月31日
      函變更該項請求權扣除額為3億5,508萬2,464元等情，為
      原判決依法所確定之事實，並有被上訴人96年8月31日函
      可按。可知，上訴人係於洪榮生之遺產稅核課處分已確定
      後，復就其中關於生存配偶剩餘財產差額分配請求權扣除
      額部分為爭議，被上訴人始以96年8月31日函變更其扣除
      額為3億5,508萬2,464元。則原判決以司法院釋字第620號
      解釋係於95年12月6日公布，該解釋文並無追溯生效之內
      容，是於司法院釋字第620號解釋作成前即已確定之本件
      生存配偶行使剩餘財產差額分配請求權扣除額，且非聲請
      司法院釋字第620號解釋之個案，認無該號解釋之適用，
      固無不合。惟觀被上訴人96年8月31日函所回復之上訴人9
      5年12月6日、96年3月27日及96年6月21日等3函，其中95
      年12月6日函係主張：「一、繼承人甲○○之『剩餘財產
      及債務明細』申報資料中，關於臺灣民聯股份有限公司股
      票之價額應為零」、「二、繼承人甲○○前以名下臺北縣
      石門鄉○○段○○○段93-2等10筆土地為擔保，向章肇鵬
      先生借款新臺幣五千一百萬元，該等債務經債權人申請強
      制執行在案......惟前揭債務未列入繼承人甲○○之『剩
      餘財產及債務明細』中」、「三、繼承人甲○○『生存配
      偶剩餘財產及債務明細表』申報資料中第十六項關於臺北
      市○○區○○○道○段120號房地，因為該等房地之所有
      權並非屬於繼承人甲○○所有，因此該等財產價值計新臺
      幣一億四千五百萬元部分，應予剔除」、「四、繼承人甲
      ○○『生存配偶剩餘財產及債務明細表』申報資料中第十
      七項關於美國境內財產US$2,006,864.50部分，因與被繼
      承人洪榮生遺產明細中，『股票（份）獨資合夥出資』欄
      中，美國境內財產US$2,006,864.50部分完全重複，因此
      甲○○該部分財產價值計新臺幣五千七百五十四萬八千八
      百四十六元部分，應予剔除」等節，請求准予更正。另96
      年3月27日函則援引司法院釋字第620號解釋，請求將上訴
      人名下於74年6月4日前取得之原有財產自遺產總額中扣除
      。而96年6月21日函則又重申上述關於向章肇鵬借款未列
      入上訴人之「剩餘財產及債務明細」之意旨等情，亦有上
      訴人95年12月6日、96年3月27日及96年6月21日函附訴願
      卷可按。即上訴人上述3份申請函，除其中96年3月27日函
      表明係援引司法院釋字第620號解釋，就74年6月4日前取
      得之原有財產為主張外，其餘2函則是就特定之事項為應
      否列入夫妻剩餘財產差額分配請求權扣除額之爭議。惟95
      年12月6日及96年6月21日函所主張之事由，上訴人陳稱均
      非上訴人於74年6月4日以前取得之財產，與司法院釋字第
      620號解釋無涉，則此主張是否屬實，暨被上訴人96年8月
      31日函變更生存配偶剩餘財產差額分配請求權扣除額為3
      億5,508萬2,464元，其變更原因是否均與司法院釋字第62
      0號解釋有關，即關係被上訴人96年8月31日函是否有如原
      處分所稱：係就已確定之夫妻剩餘財產差額分配請求權扣
      除額，誤依司法院釋字第620號解釋及財政部96年2月5日
      臺財稅字第09604500470號函釋為更正之違法情事。是原
      審未就上訴人上述函所申請之內容、被上訴人更正之理由
      及其等間之關係等事實予以查明，即依司法院釋字第620
      號解釋之效力及財政部96年2月5日臺財稅字第0960450047
      0號函釋，逕認被上訴人96年8月31日函係屬違法，而將依
      職權予以撤銷之原處分予以維持，即有理由不備之違法。
      又上訴人於洪榮生之遺產稅核課處分已確定後，再以上述
      95年12月6日等函請求更正原核課處分，其請求依據為何
      ？是否為稅捐稽徵法第28條或行政程序法第128條規定之
      請求？原審均未闡明；且如其係為稅捐稽徵法第28條或行
      政程序法第128條規定之請求，而上訴人以上述95年12月6
      日及96年6月21日函所主張之事由，復如上訴人主張係與
      司法院釋字第620號解釋無涉，並被上訴人96年8月31日函
      更正之金額即實質上准予認列之夫妻剩餘財產差額分配請
      求權扣除額，亦與上訴人此部分所主張之事由無涉，則原
      處分是否有併就上訴人此等請求予以否准之意，其否准是
      否合於稅捐稽徵法第28條或行政程序法第128條規定，原
      判決亦未查明，即逕將原處分予以維持，亦有不適用法規
      及理由不備之違法。故上訴意旨據以指摘原判決違法，即
      堪採取。
（四）綜上所述，原判決有如上所述不適用法規及理由不備之違
      法，則其據以將訴願決定及原處分均予維持，並駁回上訴
      人在原審之訴，即有速斷，故上訴論旨，指摘原判決違背
      法令，求予廢棄，為有理由。惟因本件事證尚未明瞭，有
      由原審再為調查審認之必要，本院尚無從自為判決，故將
      原判決廢棄，發回原審法院調查後，另為適法之裁判。又
      本件上訴人所爭議部分，被上訴人究為否准處分或係將原
      對上訴人有利之變更為自為撤銷之處分，關係上訴人本件
      訴訟之訴訟類型，即應提起課予義務訴訟或撤銷訴訟，原
      審於更為審理時應予釐清及闡明，附此指明。
六、據上論結，本件上訴為有理由。依行政訴訟法第256條第1項
    、第260條第1項，判決如主文。
中    華    民    國    99    年    10    月    28    日
                    最高行政法院第一庭
                        審判長法官  鄭  淑  貞
                              法官  侯  東  昇
                              法官  陳  金  圍
                              法官  楊  惠  欽
                              法官  胡  方  新

以  上  正  本  證  明  與  原  本  無  異
中    華    民    國    99    年    10    月    29    日
                              書記官  張  雅  琴

司法院資訊處製作；財團法人民間司法改革基金會備份。
